【裁判字號】    99,再簡抗,2
【裁判日期】    990624
【裁判案由】    再審之訴
【裁判全文】
臺灣臺北地方法院民事裁定             99年度再簡抗字第2號
抗  告  人  乙○
相  對  人  國泰世華商業銀行股份有限公司
法定代理人  甲○○
上列當事人間因清償債務再審之訴事件，抗告人對於中華民國99
年3月9日本院臺北簡易庭99年度北再簡字第19號所為裁定提起抗
告，本院裁定如下：
    主  文
原裁定廢棄。
    理  由
一、抗告人起訴及抗告意旨略以：相對人起訴請求清償債務，經
    本院以97年度北簡字第40236號（下稱原清償債務訴訟）受
    理在案，惟明知伊居住於高雄市前鎮區○○○路406之1號8
    樓，卻故意指稱伊之所在不明，致伊未能到場辯論，直至民
    國98年10月21日閱卷後始知悉原清償債務訴訟已經判決確定
    （下稱原判決），並知悉原審未實質調查兩造間之債權債務
    關係是否存在、債權債務金額即為判決，原確定判決顯有民
    事訴訟法第496條第1項第1款適用法規顯有錯誤者、第6款當
    事人知他造之住居所，指為所在不明而與涉訟者之再審事由
    云云。
二、原審則以：依民事訴訟法第496條第1項第1款規定提起再審
    之訴，應於98年3月16日原確定判決確定起之30日不變期間
    內提起，抗告人於98年11月24日始行起訴，已逾民事訴訟法
    第500條第1項之規定。另依民事訴訟法第496條第1項第6款
    規定起訴部分，抗告人既稱其於98年10月21日閱卷後知悉前
    清償借款之訴訟已經判決確定之情，自不受民事訴訟法第50
    0條第1項30日不變期間限制，其此部分之起訴，依法雖無不
    合。惟相對人是否明知抗告人之住居所，而指為所在不明，
    抗告人之舉證不足，無法採信，本件並無民事訴訟法第496
    條第1項第6款再審事由。本件再審之訴核無前揭再審事由，
    為不合法，爰裁定駁回之。
三、按再審之訴，形式上雖為訴之一種，實質上則為前訴訟程序
    之再開或續行，因此再審之訴之審判分為三個階段：第一階
    段，應審查訴之合法要件。第二階段，起訴已備合法要件者
    ，應進而審查有無再審理由。第三階段，必待認再審之訴為
    有再審理由時，始得進而為本案有無理由之審判。至於再審
    之訴起訴合法與否之審查，除須具備民事訴訟法第五編所定
    再審之訴之合法要件外，並應具備一般之訴訟成立要件。又
    如已具備提起再審之訴之合法要件，惟所主張再審事由雖與
    民事訴訟法第496條至第498條之規定相符，但實無此事由者
    ，其再審之訴為無再審理由。如法院審查之結果，認再審之
    訴為無再審理由者，應以判決駁回之。如以裁定駁回者，結
    果雖屬相同，仍為法所不許。又再審之訴訴訟程序，除民事
    訴訟法第五編別有規定外，準用關於各該審及訴訟程序之規
    定；第一審之訴訟程序有重大之瑕疵者，第二審法院得廢棄
    原判決，而將該事件發回原法院。前項規定，於抗告程序準
    用之。民事訴訟法第505條、第436條之1第3項、第495條之1
    及第451條第1項前段分別定有明文。茲就本件再審之訴之形
    式要件及實質要件分述如下：
  (一)按再審之訴，應於30日之不變期間內提起。前項期間，自判
    決確定之時起算，判決於送達前確定者，自送達時起算；其
    再審之理由發生或知悉在後者，均自知悉時起算。民事訴訟
    法第500條第1項、第2項前段定有明文。經查：原確定判決
    於98年3月16日確定，為抗告人所不爭執，且經本院依職權
    調取原清償債務訴訟之卷宗查明，則30日之再審不變期間，
    原則上應自斯時起算。惟抗告人除指稱原確定判決有民事訴
    訟法第496條第1項第1款適用法規顯有錯誤之情形外，並以
    第6款「當事人知他造之住居所，指為所在不明而與涉訟」
    為再審事由，是縱使其依民事訴訟法第496條第1項第1款而
    提起之再審之訴為不合法，然抗告人於98年10月21日閱卷時
    始知悉再審事由，已經原審認定明確，則關於抗告人依民事
    訴訴法第496條第1項第6款規定所提再審之訴之再審期間應
    自其知悉時起算。況抗告人已稱其居住於高雄市苓雅區○○
    ○路57巷9號3樓（見原清償債務卷宗第52頁），自應再扣除
    6日之在途期間，是此部分之再審期間至98年11月26日始為
    屆滿，抗告人於98年11月24日起訴，自未逾期，應認此部分
    再審之訴之形式要件業已具備，先予敘明。
  (二)原審已為抗告人於原清償債務訴訟審理期間居住處所之調查
    （見原清償債務卷宗第52-54頁），並以抗告人之舉證不足
    ，認定本件無相對人明知抗告人之住居所而指為所在不明之
    情事，既經原裁定闡述綦詳（見原判決第2-3頁(四)、(五)），
    由此足見原裁定係以本件無抗告人所主張之再審事由為主要
    論據。依前揭說明，本件再審之訴部分不合法，部分無理由
    。原審以本件無民事訴訟法第496條第1項第1款及第6款再審
    事由，顯非合法，裁定駁回抗告人之起訴，其程序非無重大
    瑕疵，抗告意旨指摘原裁定不當，求予廢棄，為有理由。原
    裁定既有可議，為維持審級制度，爰將原裁定廢棄，並發回
    由原審更為適法之處理。
四、據上論結，本件抗告為有理由，爰裁定如主文。
中    華    民    國    99    年    6     月    24    日
                  民事第六庭  審判長法  官  朱漢寶
                                    法  官  蔡和憲
                                    法  官  許純芳
以上正本係照原本作成。
本裁定不得抗告。
中    華    民    國    99    年    6     月    24    日
                                    書記官  陳怡君

司法院資訊處製作；財團法人民間司法改革基金會備份。
